臺灣花蓮地方法院民事判決　　　　　　　　 95年度訴字第3號
原　　　告　乙○○
訴訟代理人　戊○○
被　　　告　丙○○
　　　　　　　　　　　　號
上列當事人間返還土地事件，本院於96年3月13日言詞辯論終結
，判決如下：
    主  文
被告應將坐落花蓮縣吉安鄉○○段第177、178地號土地所有權二
分之一，移轉登記予原告。
訴訟費用由被告負擔。
原告假執行之聲請駁回。
    事  實  及  理  由
甲、程序事項：
    按訴狀送達後，原告不得將原訴變更或追加他訴，但請求之
    基礎事實同一、不甚礙被告之防禦及訴訟之終結者，不在此
    限，民事訴訟法第255條第1項第2款、第7款定有明文。本件
    原告起訴聲明為請求被告應將坐落花蓮縣吉安鄉○○段177
    、178地號之土地遷讓交還原告，嗣於96年3月13日當庭將前
    揭請求更正為：被告應將花蓮縣吉安鄉○○段177、178號地
    號土地所有權二分之一移轉登記予原告，核其請求之基礎事
    實同一，且無礙於被告之防禦及訴訟之終結，故被告雖不同
    意原告為訴之變更，然依據前述說明，原告所為訴之變更，
    應予准許，合先敘明。
乙、實體事項：
一、原告主張：
（一）緣兩造間為親戚，被告丙○○與訴外人即原告之夫賴文德
      於民國62年2月16日共同購買坐落花蓮縣吉安鄉○○段第
      177地號、178地號之土地（以下分別稱系爭177號土地、
      系爭178號土地），並分別將第177地號土地登記為賴文德
      所有、第178地號土地登記為被告所有，賴文德及被告並
      各執有上開土地之所有權狀。嗣因被告丙○○名下之系
      爭178地號土地上有訴外人姜琇敏所有之地上物，不便蓋
      屋，賴文德遂同意被告在其名下之系爭177地號土地上蓋
      屋，且為符合建蔽率，應被告要求將177地號土地暫登記
      為被告所有。賴文德死亡後，兩造為明土地之權益，遂於
      91年5月20日在訴外人甲○○、丁○○二位見證人的見證
      下，簽訂同意書一紙，內容就系爭土地要回之事宜，載明
      被告為了給予原告及原告女兒賴惠美、賴惠萍一份承諾，
      系爭177、178地號土地原告應有二分之一持分權，遽嗣後
      被告拒不依約履行承諾。爰依上開同意書之約定，提起
      本件訴訟請求被告將系爭二筆土地所有權二分之一，移轉
      登記予原告。
（二）對被告答辯所為之陳述：
    (1)訴外人即原告之夫賴文德，於76年間和被告就178地號之
      土地買賣，僅是形式上買賣，被告並未支付價金。此可從
      被告於81年5月25日本院81年度訴字第4號請求訴外人姜琇
      敏拆屋還地事件審理中，被告當庭承稱系爭二筆土地是與
      原告共同購買，並應允要將177地號之土地及建築物歸還
      原告可知，且該案嗣後被告係與訴外人姜琇敏以新台幣（
      下同）10萬元達成和解，以做為建築物之補償與搬遷費用
      ，嗣因被告告知原告：「此建築物補償與搬遷費用應由你
      支付，將來土地歸還時，建築物（木屋）部分也是你所有
      」，故和解金額10萬元是由原告出資與訴外人姜琇敏和解
      即知。
    (2)系爭同意書是原告先打字打好後，詳細說明內容給被告聽
      ，被告看過內容後才同意簽名。並無被告所稱係在酒醉
      下無意識下遭原告欺騙而簽訂之情。
（三）並聲明：(1)被告應將坐落花蓮縣吉安鄉○○段第177、178
      地號土地所有權二分之一，移轉登記予原告。(2)願供擔保
      ，請准宣告假執行。
二、被告就系爭同意書是被告本人簽名並填上身分證字號及地址
    ，印章也是被告所親蓋之事實，並不爭執，然辯稱：
（一）系爭177地號土地是被告在62年間所買的，系爭178地號土
      地是被告在76年間以303,500元向訴外人賴文德購買。被
      告會簽訂該同意書是因為原告之先夫與被告之前妻為兄妹
      ，原告欺騙被告稱賴文德和被告之妻生前有簽下系爭第
      178地號土地之買賣同意書，被告才會簽下系爭同意書，
      不過當時原告拿出來的同意書是用手寫的，不是系爭這份
      打字的同意書。而且事後原告根本拿不出來上開買賣同
      意書，被告才知道遭到欺騙。況且當天被告是在酒醉無意
      識的狀況下簽訂系爭同意書，故主張系爭同意書無效等語
      。
（二）並聲明：原告之訴駁回。
三、兩造於本院95年7月11日言詞辯論期日當庭協議簡化爭點如
    下（詳本院卷第87頁）：
（一）兩造不爭執之事項：
    1.花蓮縣吉安鄉○○段第177地號土地於62年2月16日以買賣
      為原因，登記為被告所有。
    2.花蓮縣吉安鄉○○段178地號土地於62年2月16日以買賣為
      原因，登記訴外人即原告之夫賴文德所有，於76年4月27
      日以買賣為原因登記為被告所有（見本院卷第6頁土地登
      記簿）。
    3.兩造間於91年5月20日簽訂本院卷第10頁所示之系爭同意
      書。
（二）本件爭點限縮如下：
    1.被告是否於酒醉無意識狀態下簽訂系爭同意書？同意書是
      否無效？
    2.原告本於系爭同意書，主張如訴之聲明請求是否有理由？
四、本院之判斷：
（一）被告是否於酒醉無意識狀態下簽訂系爭同意書？同意書是
      否無效？
    1.按當事人主張有利於己之事實者，就其事實有舉證之責任
      。但法律別有規定，或依其情形顯失公平者，不在此限，
      民事訴訟法第277條定有明文。本件被告以遭原告詐騙，
      且在酒醉無意識狀態下簽訂系爭同意書等語置辯，然為原
      告所否認，被告自應就其係於酒醉無意識狀態下簽訂系爭
      同意書乙情負舉證之責。經查，證人甲○○即系爭同意書
      之見證人，於本院95年8月29日言詞辯論期日到庭證述：
      「當時為91年5月2日晚上7時左右，原告邀請我去他家作
      見證，之前他已經把事情的始末都告訴我，當時是因為土
      地的問題，我到原告家中，證人丁○○和被告也大約同時
      到現場，由原告和被告二人在談，我和證人丁○○在聽，
      後來被告也同意原告將二分之一的土地返還的請求，原告
      就拿出同意書先給被告看過，被告仔細看過後才同意在同
      意書上簽名，後來我和證人丁○○也在見證欄處簽名」，
      「（當時被告的精神狀況）很清醒正常，被告並無喝酒。
      前後約談不到1小時」（見本院卷第96頁），核與系爭同
      意書另一位見證人即證人丁○○證述：「我剛好在原告的
      新家，被告、證人甲○○後來就到原告的家中談，當時是
      原告和被告二人在談土地的事情，我在旁邊聽。後來我就
      在同意書上簽名，當時簽名時，我有看過內容，我知道內
      容才簽名」，「當時被告的精神狀況很好，並無喝酒」，
      「當時被告看過同意書內容後才簽名，同意書內容和他們
      口頭的協議內容是相同」（見本案卷第97頁等語），均相
      符合，雖被告否認當日有見證人在場，惟兩位證人於作證
      前均已具結（見本院卷第101-102頁），且證人丁○○與
      原告為叔嫂關係，而被告則是證人丁○○的姊夫，其與兩
      造間均有姻親關係，自無偏頗任何一方之虞。況被告於95
      年6月14日本院言詞辯論期日已自認「我知道這份同意書
      的內容。」「（這份打字同意書上的同意欄是否你本人簽
      名？）是我本人簽名並填上身份字號和地址，上面的印章
      也是我親蓋的」等語（見本院卷第58頁），綜上證人證述
      及被告之自認內容可知，被告於簽訂同意書前，精神狀況
      良好，對於系爭同意書內容知悉甚詳，且親自簽名蓋章，
      故被告辯稱當時已酒醉遭原告詐騙始簽訂同意書，且係簽
      名在另一份手寫之同意書上等語，顯與事實不符，衡不可
      採。
    2.又按當事人於別一訴訟，所為不利於己之陳述，雖未可與
      民事訴訟法第279條第1項所謂之自認同視，然亦為證據原
      因，若經法院審究係與實際情形相符，並經對造予以援用
      者，非不得以為裁判之基礎，此有最高法院77年台上字第
      642號民事判決可資參照。本件原告主張被告丙○○於本
      院81年度訴字第4號請求訴外人姜琇敏拆屋還地事件中，
      被告丙○○當庭承稱系爭二筆土地是與原告共同購買，並
      應允要將177地號之土地及建築物歸還原告等語，雖經被
      告否認其情，然查，上述81年訴字第4號被告訴請訴外人
      姜琇敏、姜朱雪梅拆屋還地事件，經訴外人姜琇敏及姜朱
      雪梅以81年度上字第41號上訴於臺灣高等法院花蓮分院（
      下稱花蓮高分院）後，被告確實於於81年5月22日法院現
      場勘驗時之勘驗筆錄陳稱「本件兩筆土地（即本件系爭第
      177、178地號土地）我是與乙○○共同購買，一人一半，
      我的部分已蓋了房子，系爭部分說好是給乙○○蓋房子，
      雖名義上是我所有，但實際上是乙○○所有，需經過他同
      意。」等語，原告於當日亦到場稱「我願意授權給被上訴
      人丙○○，代表我與上訴人和解，和解後之效力歸給我。
      」等語，同日被告即與訴外人姜琇敏、姜朱雪梅就該案達
      成和解，並當庭製作和解筆錄載明被告丙○○願給付姜琇
      敏、姜朱雪梅10萬元，姜琇敏二人則願將渠等使用之系爭
      177地號土地返還被告丙○○，並將土地上建物給付被告
      。嗣於81年5月25日原告乙○○即依據上述和解筆錄內容
      交付和解金額10萬元予姜琇敏等情，業經本院調閱上述本
      院81年度訴字第4號、花蓮高分院81年度上字第41號案卷
      查明屬實，且有勘驗筆錄、和解筆錄（詳參本院卷第
      138-141頁）及收據一紙（見本院卷第12頁）附卷可查，
      核與原告主張系爭第177地號土地雖於62年2月16日以買賣
      為原因登記為被告所有、第178地號土地於76年4月27日以
      買賣為原因登記為被告所有，但該二筆系爭土地實際上係
      兩造共同購買，各就土地有二分之一之權利，而本件系爭
      同意書之簽訂即為解決兩造間就系爭第177、178地號之土
      地糾紛等語，以及卷附之系爭同意書前文記載簽訂同意書
      之緣由，均相符合，堪信為真實。足以佐證被告辯稱系爭
      二筆土地均為其所有，原告並無權要求享有二分之一之所
      有權，會簽訂系爭同意書係遭詐騙等情，並不可採。
（二）原告本於系爭同意書，主張如訴之聲明請求是否有理由？
    1.按解釋當事人之契約，應以當事人立約當時之真意為準，
      而真意何在，又應以過去事實及其他一切證據資料為斷定
      之標準，不能拘泥文字致失真意，此有最高法院39年度台
      上字第1053號判例、92年度台上字第1583號民事判決參照
      。查兩造簽訂系爭同意書約定：「為了給予遺孀乙○○及
      二位女兒賴惠美、賴惠萍一份承諾，上項土地（系爭第
      177 、178地號土地）應有二分之一持分權」、「在分二
      分之一之前，雙方在買賣期間保持聯繫」、「地價稅乙○○應負擔之部分無異議履行義務負擔」（見本院卷第10頁
      ）等語，文字上雖未明確載明原告就系爭第177、178地號
      土地各有二分之一之所有權，然參諸被告於上述前案中已
      明白指稱系爭二筆土地係兩造共同購買，一人一半等語，
      且原告之訴訟代理人即其女婿戊○○（原告之女賴惠美之
      夫）當庭亦稱同意書的真意是：為了給予原告及賴惠美、
      賴惠萍一份承諾，系爭土地二分之一的持分權應登記予簽
      訂同意書的原告名下等語，足認該同意書之本旨係指原告
      就系爭二筆土地有二分之一之所有權。
    2.再者，第三人對於當事人之一方表示不欲享受其契約之利
      益者，視為自始未取得其權利，民法第269條第3項規定定
      有明文，查訴外人賴惠美及賴惠萍於95年7月1日具狀「如
      業經鈞院判決確定時，本事件被告丙○○應返還前項土地
      及建築物與原告乙○○，立書人同意拋棄所有權利，由乙○○全部承受及行使任何權利與處分，絕無異議」（見本
      院卷第84頁），是以縱將系爭同意書解釋為對賴惠美、賴
      惠萍之第三人利益契約，但依前開規定，原告仍得依據該
      同意書請求被告移轉系爭第177及178地號土地所有權的二
      分之一予原告。
五、綜上所述，原告依系爭同意書之約定，請求被告應將系爭第
    177、178地號土地所有權二分之一移轉登記予原告，為有理
    由，應予准許。
六、本件事證已臻明確，兩造其餘攻擊防禦方法及所舉未經援用
    之證據，經本院斟酌後，認為均不足以影響判決之結果，爰
    不一一論駁，併此敘明。
七、再按命為移轉登記之判決，其內容係命債務人為一定之意思
    表示，依強制執行法第130條之規定，自判決確定時，即視
    為已為該意思表示。此際，地政機關即應本於判決為移轉登
    記，此項登記，係國家機關本於判決為強制執行以外之行為
    ，依其性質，須待判決確定後始能為之，於判決確定前，殊
    無強制執行以外之執行可言，自無宣告假執行之餘地，是原
    告聲請本院對移轉登記之勝訴判決為假執行，與法不符，不
    應准許，自應駁回。
八、據上論結，本件原告之訴為有理由，依民事訴訟法第78條，
    判決如主文。
中　　華　　民　　國　　96　　年　　3 　　月　　29　　日
                        臺灣花蓮地方法院民事庭
                            法    　官　陳雅敏
上列為正本係照原本作成。
如不服本判決，應於送達後20日內，向本院提出上訴狀並表明上
訴理由，如於本判決宣示後送達前提起上訴者，應於判決送達後
20日內補提上訴理由書(須附繕本)。
中　　華　　民　　國　　96　　年　　3 　　月　　29　　日
                    　　    法院書記官　邱鴻志
